臺灣高等法院高雄分院刑事裁定
111年度抗字第263號
抗  告  人  
即  受刑人  洪御舜


上列抗告人因聲明異議案件，不服臺灣高雄地方法院中華民國11
1年8月19日裁定(111年度聲字第1100號)，提起抗告，本院裁定
如下：
    主  文
抗告駁回。
    理  由
一、本件原裁定的內容主要為：抗告人即受刑人洪御舜（下稱受
    刑人）前因違反洗錢防制法等案件經法院判處有期徒刑3月
    確定後，原經臺灣高雄地方檢察署（下稱高雄地檢署）檢察
    官准予易服社會勞動，但之後檢察官以高雄地檢署111年5月
    31日以雄檢信速111刑護勞9字第1119040229號函，認受刑人
    不執行徒刑難收矯正之效或難以維持法秩序，而不再准予易
    服社會勞動。經受刑人對檢察官該執行指揮向原審聲明異議
    後，原審依據卷內事證，認受刑人於易服社會勞動期間，確
    有無正當理由未履行社會勞動而情節重大之情，故檢察官以
    前述理由撤銷受刑人易服社會勞動之資格，乃是本於法律所
    賦與之裁量權，對於具體個案所為之合理判斷，其所為執行
    指揮並無違法或不當之處，故而駁回受刑人之聲明異議。
二、本件抗告的內容主要為：
　㈠受刑人自幼就患有妥瑞氏症，並因該病症受到排擠、罷凌，
    所以不敢向外人提起，方會於本次聲請易服社會勞動時未提
    及自己患有上述病症。
　㈡於本案執行社會勞動過程中，在收到第1張告誡單之前，受刑
    人被安排到先前曾遭受欺壓的北鳳山區清潔隊，而當天負責
    的佐理員不在，受刑人方於詢問其他佐理員並經同意後，返
    家等待後續安排，但之後卻直接收到告誡單。
　㈢之後受刑人到鼓山區清潔隊執行社會勞動期間，每次生病請
    假時都有聯絡佐理員，並於隔天附上診斷證明書，也有以電
    話告知鼓山區清潔隊的組長，而組長也說受刑人可以休息。
　㈣受刑人的病況一直在惡化，希望可以讓受刑人好好養病，並
    再次給予易服社會勞動的機會。
三、受6 月以下有期徒刑或拘役之宣告，而不符刑法第41條第1
    項易科罰金之規定者，得依同條第2項之折算規定，易服社
    會勞動。但因身心健康之關係，執行顯有困難者，或易服社
    會勞動，難收矯正之效或難以維持法秩序者，不適用之。無
    正當理由不履行社會勞動，情節重大，或履行期間屆滿仍未
    履行完畢者，若不符得易科罰金之情形者，應執行原宣告刑
    ，刑法第41條第3、4、6項分別有明文規定。而前述易刑處
    分的准許與否，乃是法律賦予檢察官指揮執行時之裁量權限
    ，執行檢察官自得考量受刑人之實際情況，是否有難收矯正
    之效或難以維持法秩序，作為其裁量是否准予易服社會勞動
    之憑據，並非受刑人一旦受6 月以下有期徒刑或拘役之宣告
    ，執行檢察官即應為准予易服社會勞動之易刑處分。又所謂
    「難收矯正之效」、「難以維持法秩序」，乃立法者賦與執
    行檢察官得依具體個案，考量犯罪特性、情節及受刑人個人
    特殊事由，審酌應否准予易刑處分之裁量權，檢察官就此項
    裁量權之行使，僅於發生裁量瑕疵之情況，法院始有介入審
    查之必要，若檢察官之執行指揮，已就前述刑法第41條第4 
    項所指情形予以衡酌考量，即難認其裁量權之行使有何違法
    或不當可言。因此，法院僅得審查檢察官裁量時其判斷之程
    序有無違背法令、事實認定有無錯誤、其審認之事實與刑法
    第41條第4項之裁量要件有無合理關連、有無逾越法律規定
    範圍等問題，原則上不宜自行代替檢察官判斷受刑人有無前
    述情事。倘執行檢察官經綜合評價、衡酌後，仍認受刑人有
    前述不適宜為易刑處分之情形，而為不准受刑人易服社會勞
    動之執行命令，則屬執行檢察官裁量權之合法行使範圍，自
    不得任意指為違法或不當（最高法院110年度台抗字第1188
    號刑事裁定可作為參考）。
四、經查：
　㈠受刑人因犯幫助洗錢罪，經臺灣高雄地方法院以109年度金簡
    字第92號判決判處有期徒刑3月，併科罰金新臺幣（下同）1
    萬元確定後，於高雄地檢署檢察官執行該案件時，受刑人向
    檢察官聲請易服社會勞動，並於110年12月23日接受執行檢
    察官訊問時表示：「我沒有法定傳染病、精神疾病，亦無其
    他身心疾病、障礙或健康狀態不佳之情形，每週平均可參與
    社會勞動3日」，並親自簽署易服社會勞動聲請須知及聲請
    書、易服社會勞動聲請人基本資料表與切結書、履行社會勞
    動應行注意及遵守事項與切結書，且檢附祐生醫院體格檢查
    紀錄表（均記載正常），檢察官因而准許受刑人易服社會勞
    動（經折算易服社會勞動共計90日，540小時），履行期間
    為6月（自111年1月18日起至111年7月17日止）。之後因受
    刑人無正當理由未依通知履行社會勞動，經高雄地檢署先後
    於111年1月26日、3月2日、4月6日發函告誡，受刑人並於11
    1年4月26日至高雄地檢署執行科簽署執行社區處遇案件晤談
    表、具結書（承諾即日起，每月完成130小時之社會勞動）
    ，但受刑人於111年5月間，仍僅履行60小時之社會勞動，總
    計只完成222小時之社會勞動，尚餘318小時（540小時－222
    小時＝318小時）未履行。高雄地檢署檢察官因而以「不執行
    所宣告之刑，難收矯正之效或難以維持法秩序」為由，而於
    111年5月31日撤銷受刑人易服社會勞動之資格等事實，經本
    院調取高雄地檢署111年度刑護勞字第9號案件卷證（下稱執
    行卷）核閱屬實，自可認定。
　㈡依受刑人所簽署之履行社會勞動應行注意及遵守事項與切結
    書所示，其內載明：「有下列情形之一者，視同無正當理由
    未履行社會勞動，情節重大者，得依法撤銷社會勞動：⒈經
    觀護人或勞動執行機構依法通知報到3次以上未到者」。由
    此可知，「未依通知報到而履行社會勞動達3次以上，將可
    能遭受撤銷易服社會勞動之資格」此一事項，乃是檢察官准
    予受刑人易服社會勞動時，事先即已讓受刑人瞭解的裁量基
    準。
　㈢本件檢察官准許受刑人易服社會勞動後，受刑人於111年1月1
    8日上午參加高雄地檢署勤前教育，明知其於同日下午1點15
    分應至北鳳山區清潔隊報到履行社會勞動，但卻僅在同日早
    上告知觀護佐理員欲移轉機構執行，同日下午即無故缺席北
    鳳山區清潔隊之社會勞動，因而經高雄地檢署於111年1月26
    日開立第一張告誡函（執行卷第85、99頁）。之後受刑人轉
    至鼓山區清潔隊執行社會勞動，經通知後，仍分別於111年1
    月28日、2月7日、2月9日、2月14日、2月16日上午、2月17
    日、2月22日、2月24日，均未請假而未到場履行社會勞動（
    執行卷第115至155頁），高雄地檢署遂於111年3月2日開立
    第二張告誡函，告知受刑人其未依規定執行社會勞動，導致
    進度遲延，如再違反規定，依法得撤銷易服社會勞動處分（
    執行卷第157頁）。但受刑人仍於111年3月2日上午、3月7日
    上午、3月9日上午、3月11日、3月14日、3月25日上午、3月
    30日上午，均經通知而未請假即未到場履行社會勞動（執行
    卷第165至217頁），高雄地檢署因而於111年4月6日開立第
    三張告誡函，告知受刑人其未依規定執行社會勞動，依法告
    誡，並應於111年4月26日至高雄地檢署報到及說明理由，如
    再違反規定，依法得撤銷易服社會勞動處分（執行卷第219
    頁）。受刑人卻又分別於111年4月1日、4月7日、4月8日、4
    月13日、5月3日、5月5日、5月11日、5月16日上午、5月18
    日下午、5月19日上午、5月26日上午，均經通知而未請假即
    未到場履行社會勞動（執行卷第227至351頁）。可知受刑人
    未依通知報到而履行社會勞動的次數遠超過3次，且期間經
    高雄地檢署開立3次告誡函予以告誡，甚至受刑人於111年4
    月26日至高雄地檢署簽立執行社區處遇案件晤談表、具結書
    而承諾積極履行後，仍舊依然故我，並未改善。則檢察官於
    此情形下，認被告有前述㈡所載裁量基準所指情形，且情節
    重大，若不執行所宣告之刑，難收矯正之效或難以維持法秩
    序，因而撤銷受刑人易服社會勞動之資格，其所為之執行指
    揮顯然未存有裁量瑕疵，而屬裁量權之合法行使範圍，並無
    違法或不當。故原審以受刑人聲明異議並無理由而予駁回，
    自無違誤。
五、受刑人雖以前述理由提起抗告，然而：
　㈠關於抗告意旨㈡部分，依據卷附高雄地檢署社會勞動執行名冊
    的記載，受刑人被指定至北鳳山區清潔隊履行社會勞動時，
    承辦之觀護佐理員為謝商裕（執行卷第97頁）；而依高雄地
    檢署辦理易服社會勞動執行情形觀護佐理員訪查紀錄表所載
    ，關於開立第一張告誡單的過程，乃是：「受刑人於111年1
    月18日至高雄地檢署參加勤前教育後，並未向機構督導報到
    ，且告知欲移轉機構執行。而因受刑人『聲請移轉前』，未依
    規定至北鳳山區清潔隊報到，故開立1張告誡函」，為該記
    載的觀護佐理員，即是謝商裕本人（執行卷第85頁）。故受
    刑人所稱：「因負責的觀護佐理員不在，故於詢問其他佐理
    員並經同意後，才未至北鳳山區清潔隊報到」，不但無證據
    可予證明，且與上述資料的記載並不相符。況且，以前述受
    刑人多次未依通知報到而履行社會勞動的情狀，即使將本次
    （即未向北鳳山區清潔隊報到乙事）予以扣除，對其「無正
    當理由未履行社會勞動，情節重大」的判斷，亦不生影響。
　㈡關於抗告意旨㈢部分，依據本案執行卷所附資料，受刑人未按
    期履行社會勞動而有提出診斷證明書者，僅有111年3月28日
    、4月12日、4月26日（醫囑：宜修養2日）、5月9日（執行
    卷第213、253、293、317頁，本院就此等部分，並未列入前
    述未依通知報到而履行社會勞動的日期），其餘部分則未見
    受刑人有提出診斷證明書而為請假。再者，經本院調取受刑
    人健保就醫紀錄核閱結果，前述受刑人未依通知報到而履行
    社會勞動的日期中，僅有111年2月22日、4月7日、4月13日
    等3日有就醫紀錄（本院卷第37頁），更加顯示受刑人不可
    能於該等未履行社會勞動的日期中，都有提出診斷證明書而
    為請假，並可證明受刑人未能履行社會勞動，應非患病所致
    。故受刑人陳稱其是因生病方未能按期履行社會勞動，且每
    次均有檢附診斷證明書請假，顯不可採。
　㈢關於抗告意旨㈠、㈣部分，依據前述刑法第41條第4項規定，受
    刑人因身心健康之關係，執行顯有困難者，本就無從准予易
    服社會勞動。又依檢察機關辦理易服社會勞動作業要點第5
    點（七）規定：「有下列情形之一者，得認有『因身心健康
    之關係，執行社會勞動顯有困難』之事由：有身心疾病或障
    礙、年老、體衰或健康狀態不佳，致難以勝任勞動或服務者
    」。而此規定乃是純以受刑人客觀的身心健康情形，判斷其
    是否可勝任社會勞動，與受刑人何以患病、何時患病、因何
    動機而未據實告知其患病情形，均無相關。因此，即使受刑
    人所述其因患有妥瑞氏症而導致其時常無法按期履行社會勞
    動此一事項屬實（如前所述，其此部分主張與卷證資料並不
    相符），本案亦應是自始即無法准予受刑人易服社會勞動，
    故無從以「受刑人是因患有妥瑞氏症此一無法歸責於己之事
    由，方無法按時履行社會勞動」為由，論認檢察官所為撤銷
    受刑人易服社會勞動資格之執行指揮有所違法或不當。
　㈣綜上，本件受刑人所為抗告並無理由，依法應予駁回。　　
六、依刑事訴訟法第412 條，裁定如主文。
中　　華　　民　　國　　111 　年　　10　　月　　17　　日
                  刑事第四庭    審判長法  官  黃建榮
                                      法  官  李嘉興
                                      法  官  陳君杰
以上正本證明與原本無異。
如不服本裁定應於送達後5日內向本院提出再抗告狀。
中　　華　　民　　國　　111 　年　　10　　月　　17　　日
　　　　　　　　　　　　　　　　　　　書記官  吳璧娟